【裁判字號】    97,上訴,857
【裁判日期】    970522
【裁判案由】    行使偽造貨幣
【裁判全文】
臺灣高等法院臺中分院刑事判決         97年度上訴字第857號
上  訴  人  臺灣臺中地方法院檢察署檢察官
被      告  丙○○
指定辯護人  本院公設辯護人  乙○○
上列上訴人因被告行使偽造貨幣案件，不服臺灣臺中地方法院96
年度訴字第2382號中華民國97年2 月27日第一審判決（起訴案號
：臺灣臺中地方法院檢察署96年度偵字第11404 號），提起上訴
，本院判決如下：
    主  文
上訴駁回。
    理  由
一、公訴意旨略以：丙○○基於行使偽造通用貨幣之不法意圖，
    於民國96年1 月19日上午11時許，將偽造之新臺幣（下同）
    10元硬幣合計162枚（78年版47枚、79年版1枚、82年版32枚
    、84年版2枚、85年版33枚、86年版8枚、93〈應為83年〉年
    版39枚）混雜在真幣中，持往臺中市○區○○路郵局，用以
    繳交貸款而行使之。嗣因郵局職員田麗華察覺有異，乃將其
    中之166 枚硬幣送請中央造幣廠鑑定，鑑定後發現共有上開
    合計162枚之偽造10元硬幣，因認被告丙○○涉有刑法第196
    條第1項之罪嫌。
二、按犯罪事實應依證據認定之，無證據不得認定犯罪事實；又
    不能證明被告犯罪者，應諭知無罪之判決，刑事訴訟法第15
    4條第2項、第301條第1項分別定有明文；且認定不利於被告
    之事實，須依積極證據，苟積極證據不足為不利於被告事實
    之認定時，即應為有利於被告之認定，更不必有何有利之證
    據（最高法院30年上字第816 號判例意旨參照）；且認定犯
    罪事實所憑之證據，雖不以直接證據為限，間接證據亦包括
    在內；然而無論直接或間接證據，其為訴訟上之證明，須於
    通常一般之人均不致有所懷疑，而得確信其為真實之程度者
    ，始得據為有罪之認定，倘其證明尚未達到此一程度，而有
    合理之懷疑存在時，基於無罪推定之原則，即應為無罪之判
    決（最高法院76年臺上字第4986號判例意旨參照）。復按刑
    法第196條第1項關於行使偽造紙幣之規定，以行使者明知該
    紙幣係偽造為必要，如行使時不知其為偽造，不能論以該項
    罪刑（最高法院28年上字第4253號判例意旨參照）。另按刑
    法第196條第1項之行使偽造紙幣罪，以明知係偽造之紙幣，
    故意收受後冒充真幣行使為構成要件，如其收受之初並不知
    係偽造，嗣後發覺因不甘受損失而仍行使者，則其情節較輕
    ，同條第2項另設有專科罰金之規定，與第1項之行使偽幣罪
    有別（最高法院著有27年上字第429 號判例意旨參照）。故
    刑法第196條第1項之構成要件，須以行為人於「收受」及「
    行使」當時，均對於該貨幣係偽幣有所明知，始足當之。從
    而，倘行為人於行使時，根本不知所行使者為偽造貨幣，則
    其所為，自與刑法第196條第1項無涉。
三、本件公訴人認被告丙○○涉犯刑法第196條第1項罪嫌，無非
    係以證人陳憶瑄於警詢及偵查中之證述，並輔以臺中市警察
    局函附中央造幣廠鑑定結果資為論據。訊之被告丙○○固不
    否認有持上揭硬幣至臺中市○區○○路郵局繳交貸款，並遭
    證人田麗華發現疑似偽幣而送中央造幣廠鑑定之事實，然堅
    決否認有何行使偽造貨幣之犯行，辯稱：伊係在96年1 月15
    日先以5 千元鈔票去臺新銀行大墩分行（正式名稱為西台中
    分行，一般民眾稱之為大墩分行，以下仍以大墩分行稱之）
    換50元硬幣1百枚， 及拿2千元鈔票換取10元硬幣2百枚，因
    伊先生經營計程車業，需使用零錢，但換完後因先生表示並
    無需要此大量之零錢，乃於96年1 月19日11時許，將換來之
    零錢持往臺中市○區○○路郵局繳交貸款9685元，伊並不知
    道該等硬幣為偽幣等語。
四、證人田麗華於警詢之陳述，雖屬傳聞證據，然證人田麗華於
    警詢之陳述，未經當事人、辯護人於本案言詞辯論終結前聲
    明異議，視為同意作為證據。且經審酌證人田麗華警詢陳述
    ，並無不當取供之情形，而其陳述之內容係其親自見聞之事
    ，且係由員警以「擔任何職務？被告丙○○係以何種金錢繳
    交劃撥？」等問題為開頭，再由證人田麗華以其見聞，依時
    間先後連續自由陳述，筆錄末並經證人田麗華閱覽後始簽名
    並按捺指印，從而綜觀證人田麗華於警詢所為之供述，由筆
    錄製作之外部情況觀之，並無誣指、攀附之情形，具有可信
    之情況，而認適當，得為證據。
五、經查：
（一）被告丙○○於上揭時、地，持前開硬幣向證人田麗華繳交
      貸款，遭證人田麗華發現疑似偽幣而送中央造幣廠鑑定乙
      節，除有上揭被告丙○○之供述外，復與證人田麗華於警
      詢及原審審理時證述相符，並有截留偽造變造仿造新臺幣
      券幣通報單乙紙在卷可稽（警卷第12頁）。而上揭扣案之
      10元硬幣166 枚，經送中央造幣廠鑑定結果為：「其中有
      162枚（78年版47枚、79年版1枚、82年版32枚、83年版39
      枚、84年版2枚、85年版33枚、86年版8枚）之先總統像、
      梅花圖紋、字紋等均較真幣略為模糊，絲形則皆與真幣不
      同，未能通過音頻測試，其材質成分亦均與真幣不符，皆
      應屬偽幣」乙節，有中央造幣廠96年2月6日台幣品字第09
      60000318號函及所附附表、 中央銀行發行局96年1月23日
      台央發字第0960008278號函及所附鑑定資料等在卷可稽（
      原審卷第98-100頁、104-130頁）， 並有該經鑑定為偽幣
      之10元硬幣162 枚扣押可證，固足認定。然被告丙○○持
      上揭偽幣行使之情事，是否得遽此推認被告丙○○就上揭
      硬幣係屬偽幣乙節有所明知，並非無疑。按刑法第196 條
      第1 項行使或收集偽造紙幣罪，以明知為偽造而仍行使或
      收集為要件，而扣案之10元偽幣162枚， 經鑑定結果固屬
      偽幣，然「偽鈔與真鈔比對，故可知為偽鈔，惟此純為事
      後之辨別，並非收受前人人均有比對鑑別之習慣，且偽鈔
      亦非人人一經接手觸摸即可辨別‧‧‧」（最高法院80年
      度臺上字第5058號判決意旨參照）。故本案仍必須審酌扣
      案硬幣在通常情況下，是否得輕易辨別，以究明被告丙○
      ○是否主觀上知悉扣案硬幣係屬偽幣。
（二）扣案之10元偽幣162枚， 經原審於審理時，將之與扣案真
      實之10元硬幣各取１枚，分別交由證人陳憶瑄、中央銀行
      發行局職員張裕琳及中央造幣廠品控科檢查組檢驗員張鴻
      基，當場於隔離訊問時辨識，僅證人張鴻基所辨識之結果
      與事實相符，其餘證人陳憶瑄、張裕琳所辨識之結果均有
      誤乙節，有原審審理筆錄之記載在卷可稽（參原審卷第79
      、82-83頁、84頁）。 而證人張鴻基並稱：伊業務內容為
      檢查出廠硬幣的品質及偽幣之鑑定，有受過專業訓練，較
      之一般人有辨別之能力，因常看硬幣，故敏感度較常人為
      高，本件扣案之偽幣，如果不用機器，不容易辨別，至於
      硬幣送鑑之過程，係先以德國製之音頻測試器作初步篩檢
      ，然後依不同年度之版分類，每個樣品均要以三種方式測
      試，即檢查組之物理鑑定，物理鑑定即係檢查硬幣之重量
      、直徑、厚度，另外由分析組分析硬幣之材質，最後再蒐
      集硬幣之照片，再依照美國之軟體，就照片作真偽鑑定，
      從裡面的資料綜合前揭分析組、檢查組之鑑定結果，以做
      最後的判定等語（見原審卷第78、79頁）。從而，衡之證
      人張裕琳、陳憶瑄較被告丙○○，有更多之辨識硬幣之生
      活經驗，就本件扣案之硬幣尚且無法清楚辨別本件扣案硬
      幣之真偽，而證人張鴻基雖能正確辨別，但其亦證述本件
      扣案硬幣若非使用專業儀器，將硬幣之材質、成分加以透
      析，亦無法輕易辨別，則遑論被告丙○○係一無受過特殊
      訓練、或經常接觸比對硬幣之人，實難以立即判斷係偽幣
      ，自不能以事後之鑑定結果而反推被告丙○○於行使時即
      已明知扣案之硬幣係偽幣。
（三）至於本件扣案偽幣之來源，被告丙○○係辯以：上揭硬幣
      係於96年1月15日以2千元硬幣向臺新銀行大墩分行換取等
      語，並經證人陳憶瑄於原審審理時證述被告有於前開時間
      至臺新銀行大墩分行換零錢等語綦詳外，復經原審依職權
      向臺新銀行大墩分行調閱96年1 月15日營業時間之監視錄
      影帶顯示：被告確於96年1 月15日10時41分22秒進入臺新
      銀行櫃臺，交付千元及紅色紙鈔，接著於10時42分09秒繳
      費，至10時42分51秒，證人陳憶瑄放兩包硬幣於櫃臺，由
      被告點收等情，有原審勘驗筆錄在卷可稽（參原審卷第85
      頁），檢察官、被告、辯護人對此勘驗結果均表示無意見
      。故被告丙○○確於前揭時、地，有向證人陳憶瑄換取硬
      幣之事實，應堪以認定。證人陳憶瑄前於偵查中雖稱其事
      後有調取96年1 月15日之錄影帶，看完之後並未發現被告
      有去銀行換零錢云云（偵查卷第6 頁），然其於原審已澄
      清原調閱資料不是1月15日， 所以當時看錄影帶沒有看到
      被告，後來將前後幾天之錄影帶調出來，確定被告在1月1
      5日有至本行等語（原審卷第36頁），並經原審勘驗96年1
      月15日之錄影帶結果如上，是證人陳憶瑄於偵查所述顯有
      錯誤，應不足採，併予敘明。又本件扣案之偽幣是否即為
      上揭自臺新銀行大墩分行換取而來之硬幣？由臺新銀行於
      96 年8月17日臺新作文字第9611610號函覆稱：該公司之
      點幣機僅能檢核硬幣之大小及規格厚度等語（參原審卷第
      31頁），佐以銀行收取之硬幣來源，除由中央銀行發行者
      外，尚有民眾以硬幣兌換紙鈔為來源，而由中央銀行發行
      者，雖不至於收到偽幣，但由民眾兌換而回籠者，即有可
      能摻雜偽幣，必須視各銀行之配備，但銀行均僅有基本之
      篩檢機器乙節，亦與證人張裕琳於原審審理時證述相吻（
      參原審卷第82頁）。從而本件扣案之偽幣，雖無法直接認
      定如被告丙○○所稱係由臺新銀行大墩分行兌換而來，但
      亦無法認定被告丙○○係由其他來源取得，且若係向臺新
      銀行大墩分行換取而來，由上揭硬幣之流通及篩檢過程觀
      之，亦無法排除係由民眾持偽幣向銀行兌換，因銀行僅能
      透過大小及尺寸等初步篩檢，而無法將大小、尺寸相仿之
      偽幣剔除，從而摻雜於真幣中，再由被告丙○○兌換而取
      得。故本件扣案之硬幣，因常人難以透過外觀輕易辨別，
      自無從認定被告丙○○於行使時係明知為偽幣而行使。
六、綜上所述，本件扣案之偽造硬幣162 枚，因與真幣極為相似
    ，苟非詳加辨認，不易察知真偽，如非透過精密儀器，尤難
    發見其瑕疵所在，無從以此等一般人不易察覺之不同，即謂
    被告丙○○明知所行使者係偽幣。此外，復查無其他積極明
    確之證據足資證明被告丙○○在行使前開偽幣之際，即已明
    知為偽幣，自不能繩被告以刑法第196條第1項行使偽造通用
    硬幣罪之罪責。原審因而以不能證明被告犯罪，而為其無罪
    之諭知，並無不當。檢察官上訴意旨雖認：該批偽幣並無編
    號復無特殊記號，證人陳憶瑄又只能證明被告確實曾有兌換
    硬幣之動作，從而被告持有之偽幣是否全部來自台新銀行大
    墩分行，無法證明。又證人張鴻基固證述前開偽幣，如果不
    用機器，不容易辨別，若被告「偶然間」收受數枚偽幣，或
    難以肉眼辨識，但被告若「計劃性」循不詳管道取得該批偽
    幣，自是與製造偽幣者有犯意聯絡及行為分擔，負責行使該
    批偽幣，使之流入市面，謀取不法利益，故被告焉能主張欠
    缺偽幣之認識。因此，前開證詞在被告有計畫地取得大批偽
    幣之情形，並非當然成理。況證人田麗華於原審審理時亦到
    庭證述：「當天被告拿著劃撥單說要劃撥，並拿一堆零錢，
    有10元、50元的，總共多少，我忘記了，紙鈔好像也有，我
    覺得十元的硬幣怪怪的，與我平常收的不一樣，且摸起來覺
    得怪怪的，觸感很滑，我們有點幣機，但是那個是數數量的
    ，沒有過濾真偽的功能，那台已經20多年，現在還在用，我
    是先摸再點，外觀很亮。我就告訴被告說我們先收下，然後
    請中央銀行鑑定，不夠的部分，我就另向被告收，完成劃撥
    ，被告就告訴我說那是向銀行換的，但是我告訴他我看起來
    怪怪的，還是要送鑑定，至於被告當時有無跟我爭執我忘記
    了」等語甚明。證人田麗華  既然以手觸摸即可感覺該批硬
    幣有異，而查獲本件，顯然證人張鴻基所稱：扣案之偽幣，
    如果不用機器，不容易辨識一節，更有可議之處，當不足以
    採信。再者，被告辯稱：伊於96年1 月15日，前赴該分行兌
    換硬幣，係為了先生開計程車要找給客人用云云。既然被告
    之夫以駕駛計程車為業，衡情須準備大批零錢以應付乘客找
    零之需求，但何以到了96年1 月19日被告之先生仍未動用該
    筆零錢？此點已與常理相違。被告雖辯解：「我換零錢時沒
    有跟我先生講，後來跟我先生說時，我先生說不需要換那麼
    多」、「因為我先生說不需要換那麼多，所以我想說就把硬
    幣拿去繳就好了」、「我先生給我的壹仟元的紙鈔九張，我
    先生給我的現金剛好可以劃撥車款的數字剛剛好，我再拿我
    從銀行換回來的零錢及我家裡的存錢筒的硬幣去劃撥」及「
    因為我當初我存錢筒的錢也有在裡面，剩下的34枚硬幣我買
    菜的時候花掉了。我是拿10元的硬幣共400 多枚、50元的硬
    幣共5千元去換」等情。 然查，被告之夫既以駕駛計程車為
    業，自然需要大量零錢，且被告前往銀行兌換零錢之用途，
    亦確實供其夫找零之用，而該批零錢非不易保存，且遲早需
    要動用，故依常理，被告在現金使用之分配上，應儘少動用
    零錢為原則，否則動輒至銀行兌換，徒增麻煩，但被告卻一
    反常態，「優先」動支該批零錢，甚至將自己存錢筒內之零
    錢一併湊合用以繳納貸款，被告動機實令人不解。況被告之
    夫更事先備妥紙鈔後才委請被告前往劃撥繳款，顯然被告當
    時並非繳納貸款之現金不足，更無動用該批零錢之理由。唯
    一合理之解釋，是被告早已明知其所取得之零錢為偽幣，為
    免遭查獲，乃以真、偽幣混雜之方式，湊足400 枚硬幣，再
    前往郵局以劃撥繳款，藉此途徑達到「洗錢」之目的。該批
    偽幣一定係被告自某處以不詳管道取得無疑。而一般人日常
    生活中或有「偶然間」在不知情之情形下，收受偽幣之經驗
    ，但所收受之偽造數量必然不多，但被告遭查獲之偽幣多達
    162 枚，顯非均屬「巧合」在不知情之情形下收受。被告就
    偽幣來源，先是辯稱全數來自台新銀行，於審理時再改稱部
    分是自己儲蓄之硬幣，前後不一，其蓄意隱匿偽幣來源，顯
    有卸責狡辯之情形。是以，縱令被告取得偽幣之管道不明，
    但依前開說明，自不得逕認被告欠缺犯意，原審判決之推論
    ，亦有未妥，請將原判決撤銷，更為適當之判決。經查，金
    融機關或郵局因業務需要，均普遍裝設有監視錄影設備，此
    由原審能調閱到臺新銀行大墩分行之監視錄影帶碟，及證人
    田麗華於警詢時證稱可提供錄影帶供警方偵辦等情即明，亦
    為一般人於生活經驗上所普遍認知之事。被告若明知前揭16
    2 枚10元硬幣，係屬偽造，衡情應不致選擇有監視錄影設備
    之郵局行使，蓋若一旦遭發覺，則在監視錄影取得之事證確
    鑿下，難以逃脫刑事責任！被告若明知係偽幣而要加以行使
    ，選擇無錄影設備且對不相識之人如路邊或夜市攤商，以每
    次使用數枚偽幣之方式化整為零購物行使，當極易得手，且
    亦能在短時間內使用完畢，縱事後攤商發覺係屬偽幣，亦難
    區辨係何消費者所交付，而無從查緝，此理極明！次查，證
    人田麗華於被告以上開硬幣繳交貸款時，察覺該等硬幣有異
    而予截留166枚10元硬幣，嗣經鑑定其中有162枚硬幣係屬偽
    幣；而證人陳憶瑄、張裕琳於原審審理時，經法官自扣案之
    10元偽幣162枚與扣案真實之硬幣各取1枚分交渠等辨識，竟
    雙雙辨識錯誤，已如前述。然何以有此差異？本院以證人田
    麗華一次接觸百餘枚之硬幣，且依其於原審所述，該等硬幣
    外觀很亮，自較容易引起證人田麗華之注意，若被告明知該
    等硬幣係屬偽幣，又何敢於一次提出百餘枚偽幣於郵局行使
    ？凡此，均難認被告係屬明知為偽幣而行使，被告辯稱其不
    知該等硬幣係屬偽幣等語，尚非不可採信。再上訴意旨以被
    告所稱兌換硬幣原要供其夫使用，卻又持以混合自己原有之
    硬幣繳交貸款，乃以真、偽幣混雜之方式，湊足硬幣，達洗
    錢目的，且蓄意隱匿偽幣來源，足見其應確知該162 枚10元
    硬幣係屬偽幣等語。查，被告於警詢供稱其有到台新銀行換
    10元硬幣2000元（200 枚），於偵查中亦供稱其拿2000元去
    換10元硬幣200個， 於原審審理時復稱當時去台新銀行換取
    之10元硬幣有200 枚等語（見警卷第2頁、偵查卷第5頁、原
    審卷第90頁），前後並無不一；且被告於警詢時僅稱其當天
    用以繳交貸款之10元硬幣有2685元，並稱其有到台新銀行換
    10元硬幣2000元（200 枚），並未供稱其當天用以繳交貸款
    之10元硬幣全數來自台新銀行，上訴意旨認被告係蓄意隱匿
    偽幣來源，應有誤會。另被告對於其當天前往郵局繳交貸款
    時，原提出之10元硬幣數量，於96年2月15日警詢時稱10 元
    硬幣（2685元），於原審審理時稱10元硬幣400多枚 ，於本
    院準備程序時稱10元硬幣3680元，並不一致，而依證人田麗
    華於原審所述「當天被告拿著劃撥單說要劃撥，並拿了一堆
    零錢，有10元、50元，總共多少，我忘記了，紙鈔好像也有
    」（原審卷第41頁），較接近於被告於警詢所稱：「我當天
    以50元硬幣（3000元）、10元硬幣（2685元）、1000元紙張
    （4000元）繳交貸款」之情，且警詢時較接近於案發時間，
    被告之記憶當較清晰，自應以被告於警詢所述為可採。又依
    被告於偵查中所述，其向台新銀行大墩分行所換取之硬幣為
    50元硬幣100個、10元硬幣200個等語，而依被告於警詢所供
    ，其於繳交貸款時，其中50元硬幣部分僅使用60枚（3000元
    ），足見被告所換取之硬幣已有部分交予其夫使用，被告於
    原審供稱：「我換零錢時沒有跟我先生講，後來跟我先生說
    時，我先生說不需要換那麼多」、「因為我先生說不需要換
    那麼多，所以我想說就把硬幣拿去繳就好了」等語，尚難謂
    有何違常之處！綜上，本院認檢察官上訴意旨所指摘各情，
    尚難憑採而為不利於被告之認定，其上訴無理由，應予駁回
    。
據上論結，應依刑事訴訟法第三百六十八條，判決如主文。
本案經檢察官甲○○到庭執行職務。
中    華    民    國    97    年    5     月    22    日
            刑事第四庭    審判長法  官  洪  耀  宗
                                法  官  陳  欣  安
                                法  官  江  德  千
上列正本證明與原本無異。
檢察官得上訴。
如不服本判決應於收受送達後十日內向本院提出上訴書狀，其未
敘述上訴之理由者並得於提起上訴後十日內向本院補提理由書 (
均須按他造當事人之人數附繕本)。
                                書記官  吳  麗  琴
中    華    民    國    97    年    5     月    22    日


司法院資訊處製作；財團法人民間司法改革基金會備份。
